臺灣高等法院民事判決　　　　　　　　93年度上易字第1065號
上　訴　人　甲○○
訴訟代理人　吳榮昌律師
被　上訴人　東盟開發實業股份有限公司
法定代理人　鄭水木
訴訟代理人　黃世芳律師
上列當事人間返還價金事件，上訴人對於中華民國93年10月6日
臺灣臺北地方法院93年度訴字第2177號判決提起上訴，經本院於
94年3月23日言詞辯論終結，判決如下：
    主  文
上訴駁回。
第二審訴訟費用由上訴人負擔。
    事  實
甲、上訴人方面：
壹、聲明：
（一）原判決廢棄。
（二）被上訴人應給付上訴人新台幣1,340,000元，及自起訴狀
      繕本送達之翌日起至清償日止，按週年利率5%計算之利息
      。
貳、陳述：除與原判決記載相同部分，茲予引用外，並補稱略以
    ：
（一）貸款銀行政策變更，係因被上訴人販售之「賺錢時代投資
      廣場」問題重重，涉嫌詐騙消費者，於86、87年度引起紛
      爭，被上訴人公司負責人已於87年間經台灣高等法院台中
      分院判處有期徒刑1年6月，致銀行對被上訴人之貸款條件
      提高，造成被上訴人無法於87年間將系爭房地辦理過戶予
      伊，被上訴人確有給付不能情事。況且倘被上訴人並無給
      付不能情事，其竟未直接將系爭房地交付伊，復花費時間
      與伊協商，亦不合情理。
（二）倘被上訴人主張伊違約在先屬實，惟其竟未沒收伊已繳價
      金1,340,000元，有違常情。
（三）兩造於91年4月11日欲以台中市○區○○路170號8樓之3房
      屋及持分土地作為被上訴人給付賠償金之一部分，另行簽
      立不動產買賣契約時，尚未達成換屋之協議，有被上訴人
      公司員工張中治簽收之文件為證，原審認定斯時兩造已達
      成換屋協議，自不可採。。
（四）伊係口頭向被上訴人為解除系爭房地之買賣契約。
參、證據：除援用原審所提之立證方法外，補提台灣高等法院台
    中分院刑事判決、張中治簽收文件等為證，並聲請訊問證人
    謝松峰、陳文祥。
乙、被上訴人方面：
壹、聲明：
（一）上訴駁回。
（二）如受不利判決，請准供擔保宣告免為假執行。
貳、陳述：除與原判決記載相同部分，茲予引用外，並補稱略以
    ：
（一）上訴人主張貸款銀行政策變更，係因伊販售之「賺錢時代
      廣場」問題重重所致，應舉證證明。又伊公司負責人刑案
      於87年4月29日確定，兩造約定換戶係於91年4月間，二者
      無關。況銀行貸款政策之變更，於不動產買賣實務為常見
      ，買賣雙方會於契約內約定解決方式。
（二）系爭房地因銀行貸款政策變更，致未能足額貸款，係不可
      歸責於兩造之事由，兩造協商換屋，將已繳價金轉做換戶
      房地買賣價一部，與常理相符。況上訴人迄今未能舉證證
      明其有於87年間有提出解除系爭房地買賣契約之意思表示
      。
（三）依上訴人於92年10月13日委託林豐順律師發函要求領取換
      戶房屋之買賣合約，伊於92年10月30日函覆林律師，請求
      上訴人儘速辦理貸款手續，足見上訴人所稱兩造未於91年
      4月11日達成換屋協議，顯不足採。
（四）伊並未違約，自不可能與上訴人達成賠償2,680,000元之
      協議，此亦經證人陳文祥到院證述屬實。且伊如有違約，
      上訴人於換戶時，理應提高買賣價金，然上訴人於91 年
      協議換戶時, 約定價金2,000,000，嗣竟找第三人謝松峰
      以1,700,000元購買，顯不合理。
參、證據：援用原審所提之立證方法。
    理  由
一、上訴人起訴主張：兩造於82年10月16日簽訂預定房屋土地買
    賣契約書，由伊向被上訴人購買其所有坐落於台中市○區○
    ○段9小段1、2、2-2，正義段9小段6、7、7-1、7-3、7-4、
    8-5、8-14地號之「賺錢時代投資廣場」1樓甲區118號之房
    屋（嗣後編訂門牌號碼為台中市○○路170號之142）及前項
    房屋所坐落該基地土地應有之持分權利部分（下稱系爭房地
    ），雙方簽定預定房屋土地買賣契約書（下稱系爭買賣契約
    ），總價為4,300,000元整，而伊於簽約後共陸續給付
    1,340,000元予被上訴人，詎料，被上訴人於87年間卻告知
    伊系爭房地因故無法辦理過戶予上訴人，上訴人曾詢問被上
    訴人是何理由無法辦理過戶手續，惟上訴人語焉不詳，並以
    各種理由推託，伊即以被上訴人違約而主張解除買賣契約，
    並依約請求被上訴人加倍返還2,680,000元，以為違約之損
    害賠償。91年4月15日，兩造就台中市○○路170號8樓之3房
    屋地（下稱換戶房屋），簽立不動產買賣合約書，由伊以
    2,000,000元向被上訴人購買換戶房屋，嗣於93年2月20日，
    兩造及訴外人謝松峰三方協議，由被上訴人將上開換戶房屋
    減價為1,700,000元，其中訴外人謝松峰承受伊對換戶房屋
    之權利，並將換戶房屋價款中1,340,000元給付伊，餘款
    360,000元則交付被上訴人，故被上訴人尚有1,340,000元並
    未給付上訴人，爰依系爭預定房屋土地買賣契約書第15條第
    1項後段，及民法第250條、第258條、第259條、第260條規
    定，請求被上訴人給付1,340,000元本息等語。
二、被上訴人則以：系爭房地仍為伊所有，現信託登記於訴外人
    葉大殷名下，伊仍能履行交付買賣標的之義務，並無給付不
    能之情事。又上訴人並未催告伊交付系爭房地，即以伊違約
    為由解除契約，並請求加倍返還所受領金額，自無理由，況
    伊從未接獲上訴人解約之通知。系爭房地之買賣契約，嗣後
    已因兩造同意以換戶房屋替代而消滅，伊已無交付移轉系爭
    房地之義務，自無違約情事等語，資為抗辯。
三、本件經原審法院依民事訴訟法第270條之1第1項第3款會同兩
    造協議整理兩造不爭之事實及爭點（見原審卷第89、90頁）
    如下：
甲、兩造不爭之事實：
  １、兩造於82年10月16日就被上訴人所有系爭房地，雙方簽定
      買賣契約，總價4,300,000元。上訴人於85年3月7日起未
      按時繳交期款，被上訴人乃於86年8月23日發函解除系爭
      買賣契約，上訴人於86年9月3日通知被上訴人搬遷新址，
      並於87年2月3日，繳清所欠繳之27期至41期款，並於87年
      7 月29日繳交第42期款，是兩造之系爭買賣契約經雙方同
      意而回復，總計上訴人已給付1,340,000元。
  ２、91年4月11日兩造另簽訂不動產買賣合約書，由上訴人另
      向被上訴人購買換戶房屋，總價二百萬元，兩造並協議以
      上訴人先前所繳交之1,340,000元價款轉做買賣價金之一
      部。
  ３、92年10月13日上訴人委託林豐順律師發函被上訴人略以：
      於91年3月底因換戶向被上訴人購買前開台中市○區○○
      路170號8樓之3房地，惟有關契約之正本並未交付上訴人
      ，請被依約履行辦理過戶登記，否則解契約等語。被上訴
      人則於同年月30日發函林豐順律師及副知上訴人略以：被
      上訴人公司台中業務員多次連絡上訴人取回契約正本，並
      約代書共同至銀行對保，但上訴人並未前往領取及對保，
      是請上訴人於二週內儘速完辦貸款手續，或繳清差額，否
      則將依合約第四條辦理等語。
  ４、93年2月20日，兩造再就前開換戶房屋簽訂不動產買賣契
      約書，約定房地買賣總價為1,700,000元，同時訴外人謝
      松峰亦與上訴人簽立轉讓協議書，上訴人將93年2月20日
      與被上訴人簽立之不動產買賣契約書上之權利，轉讓予訴
      外人謝松峰，謝松峰並將1,340,000元交予上訴人，其餘
      換戶房屋價款360,000元交予被上訴人。
      前開事實除為兩造所不爭，並有買賣契約書二份，存證信
      函及轉讓協議書各乙份在卷可參，自堪信為真實。
乙、兩造爭執之事實：
   1、兩造於82年間所訂立之系爭買賣契約，房屋建造完工後，
      其門牌號碼是否為台中市○○路170號之118？
   2、兩造間於82年間所訂立之系爭買賣契約有無解除？上訴人
      以被上訴人無法給付系爭房地，而主張解除契約是否有理
      由？
   3、兩造有無協議由被上訴人加倍返還上訴人已給付之價金（
      2,680,000元）？
四、法院判斷：
（一）兩造於82年間所訂立之系爭買賣契約，所購買之房屋於建
      造完工後之門牌號碼應為台中市○○路170號之142。
　１、經查，上訴人雖主張兩造間系爭買賣契約所約定之標的物
     ，於建造完工後，其房屋門牌號碼編為台中市○○路170號
      之118，且該屋已於86年間由被上訴人出售與訴外人曾秋
      蓉，此乃被上訴人於87年間告知不能辦理過戶之真正原因
      云云。
   2、但查，上訴人於82年所訂購之系爭房地，面積為12.58坪，
      有系爭買賣契約可憑（見原審卷第9頁），房屋建造完工
      後之門牌號碼編訂為台中市○○路170號之142，亦有系爭
      房地之建物測量成果圖、買賣契約房屋平面配置圖可參（
      見原審卷第107、108頁），至於上訴人所主張門牌號碼台
      中市○○路170號之118，係訴外人曾秋蓉所購買，有該屋
      之買賣契約、建物測量成果圖及買賣契約房屋平面配置圖
      可參（見原審卷第109-118頁），兩者不同，堪認上訴人
      所訂購之系爭房屋之門牌號碼應為170之142，此部分上訴
      人之主張，應不足採。
（二）上訴人主張因被上訴人無法給付買賣標的物故得解除契約
      ，並無理由，兩造間82年所訂之系爭買賣契約並未經上訴
      人合法解除。
   1、按債權人於有民法第226條之情形時，得解除契約，民法
      第256條定有明文，本件上訴人主張兩造間之系爭買賣契
      約因被上訴人已將之移轉過戶與訴外人曾秋蓉而給付不能
      ，爰依法解除契約云云，惟查，上訴人所訂購之系爭房地
      ，其門牌號碼為台中市○○路170號之142，目前以被上訴
      人為委託人，信託登記於訴外人葉大殷名下，此有建物登
      記簿謄本可按（見原審卷第85頁），並無上訴人所主張已
      移轉登記與曾秋蓉之情事，故此部分上訴人主張顯不足採
      。
　 2、上訴人嗣於上訴本院後改主張，系爭房地係因被上訴人販
      售時涉嫌詐騙消費者，於86、87年度引起紛爭，被上訴人
      公司負責人已於87年間經台灣高等法院台中分院判處有期
      徒刑1年6月，致銀行對被上訴人之貸款條件提高，造成被
      上訴人無法於87年間將系爭房地辦理過戶予伊，被上訴人
      確有給付不能之情事云云。然查，銀行貸款政策改變，其
      因素甚多，是否係因被上訴人所販售之「賺錢時代投資廣
      場」問題重重所致，上訴人並未舉証証明，尚難採信，而
      且依兩造契約第3條第2項第3款並約定如購屋者不合金融
      機構貸款條件，而致不能獲得貸款時，應一次以現金給付
      貸款金額，足証被上訴人並未保証一定可替上訴人獲得銀
      行之貸款，而上訴人對於未獲貸款之買賣差價，本負有一
      次給付之義務，其未付清買賣價金，被上訴人自無辦理過
      戶之義務，於此自難認係可歸責於被上訴人之事由所致，
      從而，此部分上訴人之主張，亦不足採，兩造間之系爭買
      賣契約既無法定解除事由，則上訴人依法定解除權主張解
      除契約，即屬無據。從而，上訴人請求上訴人加倍返還違
      約金，亦屬無據。
（三）兩造間並無協議由被上訴人加倍返還上訴人已給付之價金
      2,680,000元。
  1、 上訴人另主張兩造所訂之系爭買賣契約，事後經伊解除，
      被上訴人亦予接受，並同意加倍返還已付之價金作為賠償
      ，兩造事後於91年4月15日就台中市○區○○路170號8樓
      之3房屋及持分土地簽訂買賣契約，約定以被上訴人之違
      約罰金中之2,000,000元給付，惟後發現該屋上面有抵押
      權，伊不願購買，乃商得訴外人謝松峰購買，價金
      1,700,000元，伊收到1,340,000元，故被上訴人尚應依約
      給付違約金1,340,000元云云。然此部分已遭被上訴人否
      認，並以前詞置辯。
   2、經查，依上所述，兩造於82年所訂之系爭買賣契約並未經
      上訴人合法解除，上訴人對被上訴人亦無加倍返還已付價
      金2,680,000元之請求權存在，則上訴人主張被上訴人已
      同意解除82年間所訂之系爭買賣契約，並加倍返還伊已給
      付之價金2,680,000元，係屬兩造之事後協議，自應就此
      項有利事實負舉証証明之責。上訴人雖提出林豐順律師之
      函文一紙、張中治之字據一紙為証（見原審卷第83頁、本
      院卷第40頁），然查，觀之張中治於91年4月11日所書立
      之字據內容僅記載「就本戶中市○區○○路170號8樓立與
      余尼芝小姐換戶並辦理本戶簽約，但手續未完成，現須送
      回公司用印完成後，再交一本與客戶留存」等語，尚難認
      係因上訴人發現系爭換戶房屋有抵押權，因而兩造間之契
      約未成立，再依據上訴人於92年10月13日委請林豐順律師
      所發之函文，仍係催告被上訴人履行前開換戶契約，並無
      任何文字表明兩造間之契約並未成立之用語，此部分上訴
      人之主張，自不足採。次查，兩造於91年4月11日所簽訂
      之不動產買賣契約，系爭換戶房地之價金為2,000,000元
      ，如兩造在當時確有協議被上訴人同意賠償2,680,000元
      ，並用以折抵換戶房屋之買賣價金，應無餘款可言，然據
      被上訴人所寄與上訴人之存証信函內容載明應辦理銀行對
      保及貸款手續或繳清差額，始得辦理過戶手續，此有被上
      訴人所提出92年10月30日之汐止龍安郵局第1460號存証信
      函及掛號郵件收件回執二紙在卷（見原審卷第84頁），再
      參以事後兩造另就系爭換戶房地另行簽訂價金1,700,000
      元之不動產買賣契約，並由訴外人謝松峰與上訴人於93年
      2月20日簽訂轉讓協議書（見原審卷第33-40頁），以及証
      人陳文祥在本院証稱「…86年銀行貸款撥不下來，上訴人
      又沒有錢繳清屋款，後來協議換屋，找了一戶價金比較低
      的換給上訴人，總價金1,700,000元，上訴人已繳
      1,340,000元」、「沒有談賠償的問題，更換的房屋門牌
      號碼為學府路170號8樓之3，因為上訴人尚有差額360,000
      元，沒有辦法辦貸款，上訴人後來找到一位謝松峰說可以
      支付差額360,000元，結果360,000元是謝松峰支付的，謝
      松峰付款後，我們就將房屋移轉給上訴人指定的名義人，
      我不知道謝松峰是否向上訴人購買房屋，謝松峰只有支付
      差額360,000元給我們公司，至於其他的1,340,000元就用
      上訴人之前的房屋已繳的價金來折抵」等語（見本院卷第
      75頁），証人謝松峰在本院証稱「我認識上訴人，我知道
      上訴人因為購屋與建設公司有爭執，上訴人知道我想要買
      房屋，願意投資購買該屋，系爭房屋價金1,700,000元是
      在92年10月與陳經理談的，當時與陳經理談的是尾款部分
      360,000元付給公司，至於1,340,000元是在辦好貸款後，
      我開二張支票交給上訴人」、「…系爭房屋要付給公司
      360,000元，這是公司告訴我的。我知道上訴人已經付給
      公司1,340,000元的購屋款」等語（見本院卷第67、68 頁
      ），均係就系爭換戶房屋之差價進行商議，嗣後兩造並再
      訂立減價為1,700,000元之買賣契約，並由訴外人謝松峰
      出面給付被上訴人差價，據此堪認兩造於82年間所訂之系
      爭買賣契約已因兩造事後協議換屋而消滅，且被上訴人並
      未與上訴人達成加倍返還已給付之買賣價金之協議甚明，
      從而，上訴人本於兩造間之事後協議請求被上訴人給付
      1,340,000元，即不應准許。
五、綜上所述，上訴人請求被上訴人給付1,340,000元及自起訴
    狀繕本送達翌日起至清償日止按年息百分之五計算之利息，
    為無理由，原審所為上訴人敗訴之判決，於法並無不合。上
    訴意旨指摘原判決不當，求予廢棄改判，為無理由，應予駁
    回。
六、本件事証已臻明確，兩造其餘攻擊防禦方法及未經援用之舉
    証，經本院詳加審酌後，認與判決結果不生影響，爰不一一
    論述，附此敘明。
據上論結，本件上訴為無理由，依民事訴訟法第449條第1項、第
78條，判決如主文。
中　　華　　民　　國　　94　　年　　4 　　月　　6 　　日
　　　　　　　　　民事第十五庭  審判長法　官  許正順
                                      法  官  鍾任賜
　　　　　　　　　　　　　　　　      法  官  張  蘭
正本係照原本作成。
不得上訴。
中　　華　　民　　國　　94　　年　　4 　　月　　7 　　日
　　　　　　　　　　　　　　　　　　　書記官  應瑞霞
